【裁判字號】    98,訴,2660
【裁判日期】    990505
【裁判案由】    給付居間報酬
【裁判全文】
臺灣臺中地方法院民事判決              98年度訴字第2660號
原      告  己○○
訴訟代理人  鐘登科律師
被      告  丁○○
訴訟代理人  黃肇萍律師
上列當事人間請求給付居間報酬事件，本院於民國99年4月14日
言詞辯論終結，判決如下：
    主      文
原告之訴及假執行之聲請均駁回。
訴訟費用由原告負擔。
    事實及理由
壹、兩造之主張
一、原告起訴主張：
  (一)原告透過訴外人戊○○之介紹，知悉被告欲出售其所有坐落
    台北市○○區○○段二小段83地號土地及其上建物第1174建
    號即門牌號碼台北市○○○路159巷2號房屋（下稱系爭房地
    ），原告乃委請訴外人戊○○先行與被告接洽，並與被告談
    妥以「開價新台幣（下同）3,800萬元及實際售價扣除底價
    3,500萬元之差額為佣金」之條件，由原告居間出售系爭房
    地。嗣原告於民國98年7月5日即為被告覓得願意以3,800萬
    元之價格買受系爭房地之買方即訴外人許淑芬，原告遂基於
    居間契約，於98年7月6日安排被告與訴外人許淑芬見面並簽
    訂買賣契約，於洽簽買賣契約時，經辦理系爭房地買賣相關
    手續事宜之代書即訴外人乙○○計算，系爭房地之土地增值
    稅約600萬元，被告得知後，即要求提高售價，原告為促成
    買賣成立，乃與配偶一同居中斡旋，最後說服由買方即訴外
    人許淑芬同意多替被告負擔200萬元之土地增值稅，因此，
    買賣雙方乃達成合意，並於當日簽訂系爭買賣契約書，原告
    並於系爭買賣契約書之仲介人欄簽名為證，故原告已盡其居
    間義務，被告自應依約給付原告居間報酬。本件原告既有居
    間介紹之事實，縱被告否認曾與原告約定仲介費為實際售價
    扣除3500萬元後之差額，惟依照民法第566條之規定，在報
    酬不超過內政部所頒定之不動產仲介經紀業報酬計收標準第
    1項實際成交價金6%之情況下，依市場慣例賣方應支付仲介
    者成交金額4%之報酬，買方支付2%之報酬，原告自得向被告
    請求依系爭房地出售總價3,800萬元計算4%即152萬元之居間
    報酬。準此，原告之請求權基礎，先位主張係依兩造間之居
    間契約約定，備位主張則係依民法第566條規定，請求被告
    給付居間報酬。
  (二)對被告抗辯所為之陳述：
    1.本件買方係同意在買賣價金3,800萬元以外，額外多負擔
      200 萬元之土地增值稅，等於被告僅需自付400多萬元之
      土地增值稅，則倘若被告稱其實拿3,500萬元之原意，亦
      須在扣除土地增值稅之後實拿3,500萬元一事為真，豈非
      被告在取得買賣價金3,800萬元並自付400多萬元土地增值
      稅後，僅剩3,300多萬元？如此一來，根本不到其所稱在
      扣除土地增值稅後實拿3,500萬元之要求，那麼被告當初
      又怎可能同意以售價3,800萬元，買方額外負擔200萬元之
      土地增值稅之條件，與買方簽訂系爭買賣契約？由此矛盾
      足見，是被告所稱實拿3,500萬元係在扣除土地增值稅後
      實拿3,500萬元一情，並非事實。
    2.被告雖辯稱原告以仲介為業，斷無可能替被告仲介而不簽
      訂仲介契約之理等云云。惟查，依一般常理，固然應由仲
      介業者親自與賣方洽談買賣事宜，並簽定正式委託銷售契
      約書，惟本件兩造之所以未簽訂委託銷售契約書，係因原
      告於98年7月5日接收訴外人黃鍚慧回報與被告談妥之買賣
      條件及仲介費用等消息後，乃立即於同日覓得符合條件之
      賣方即訴外人許淑芬，並安排買賣雙方於隔日即98年7月6
      日簽定不動產買賣契約，才會發生原告未與被告簽定委託
      銷售契約書之事，此乃特殊之狀況，不能以此遽認兩造間
      未成立居間契約。
    3.訴外人戊○○在簽約前一天是以原告使用人的身分去找被
      告談，訴外人黃鍚慧雖沒有表明原告的名字，被告確實亦
      不知道有原告這個人，但被告知道有仲介在處理。在簽約
      當天原告在場也表示他就是本件房屋買賣交易的仲介，被
      告對原告是仲介的身分並沒有任何質疑，而且也同意原告
      在買賣契約書上仲介人欄簽名，甚至在代書問仲介費是否
      要寫在買賣契約書上，被告也僅表示不用，並未否認原告
      在本件房屋買賣仲介人的身分。
  (三)並聲明：被告應給付原告1,520,000元，及自起訴狀繕本送
    達翌日起至清償日止，按年利率5%計算之利息；原告並願供
    擔保，請准宣告假執行。
二、被告則以：
  (一)關於系爭房地之整個買賣經過，訴外人戊○○並未告知有原
    告之存在及仲介人、仲介費之事，亦未表明其為原告之使用
    人，或告知其係受原告指派前來。被告直至98年7月6日簽訂
    契約當日始見過原告第一面，且事前、事後均未接過原告之
    電話，甚至認為原告為買方之人，事後更僅邀請訴外人戊○○用餐，而非原告，顯然被告根本無認知原告為本件仲介人
    及有支付其仲介費之意思，兩造間實未達成居間之合意。且
    系爭房地售價高達3,800萬元，原告或買主亦從未要求被告
    帶看房屋狀況，原告在簽約前根本不知道系爭房地之狀況，
    原告如何居間仲介？原告未有積極之媒介行為促成契約之成
    立。尤有甚者，被告系爭房地原出價3,500萬元，訂約當日
    係由被告與買主達成3,800萬元價金及買主支付部分土地增
    值稅款之協議，原告均未見其從中撮合雙方，雖系爭買賣契
    約書簽名欄有原告簽署，然其姓名簽於見證人與仲介人之間
    ，又連絡電話卻記載於見證人之欄位，衡之原告於訂約前後
    之行為及態度，應屬見證人而非仲介人。
  (二)本件被告並未與原告簽立書面仲介契約，亦未約定支付4%仲
    介費用，更未明示或默示同意支付仲介費，且系爭房地之價
    額高，原告若為仲介公司之負責人，何以未以仲介公司名義
    簽立仲介契約，且若如原告所稱仲介報酬高達152萬元，在
    短短2天及1次見面即完成，又未代辦全部移轉代書作業之情
    形下，此高額仲介報酬何以未以書面約定？或請被告提出擔
    保？故兩造間實無從成立居間契約。退步而言，本件應僅有
    被告委請訴外人戊○○仲介之情形，而被告與訴外人戊○○
    間約定本件買賣被告實拿3,500萬元，超過部份之差額由訴
    外人戊○○賺取，惟系爭房地買賣價金3,800萬元扣除被告
    須負擔之400萬元土地增值稅後，被告僅拿到約3,400萬元，
    故本件買賣亦因未達被告實拿3,500萬元之條件，訴外人戊○○自不得請求超過3,500萬元之差價。
  (三)原告於系爭房地之買賣過程中，僅於簽約當日露臉在場，亦
    未見其發言，其與買主之關係如何不得而知，有可能係為取
    得買主給付居間報酬之必要作為，就買賣契約之另一方即被
    告而言，尚難認有民法第566條第1項所稱「非受報酬即不為
    報告訂約機會」之情形，兩造間並無成立仲介之合意及報酬
    之約定。本件原告為自然人，並非所謂經紀業（公司或商號
    ），自無不動產經紀業管理條例計收標準適用之餘地。且若
    原告以此為業，斷無可能為被告仲介而不簽訂仲介契約之理
    ；再者，所謂「習慣」必須具備社會上有反覆實施，及具有
    法的確信，認為某項行為具有法的拘束力，人人必須共同遵
    守。本件原告依不動產仲介經紀業報酬計收標準，請求售價
    4% 為仲介費。該計收標準為同業間自律之計收標準，且其
    內容中亦說明此非固定之收費比例，仍應本於自由市場及公
    平競爭之原則計收。由此可知，該標準絕非具有法律確信之
    習慣，原告依此主張，亦無足採等語，資為抗辯。
  (四)答辯聲明：原告之訴駁回。如受不利之判決，並願供擔保，
    請准宣告免為假執行。
貳、本件經兩造整理並協議簡化爭點如下：
一、兩造不爭執之事實（本院採為判決之基礎）：
  (一)被告於98年7月6日將其所有坐落台北市○○區○○段二小段
    83地號土地及其上建物第1174建號即門牌號碼台北市○○○
    路159巷2號房屋（下稱系爭房地）以買賣總價3,800萬元出
    賣予訴外人許淑芬，並簽有不動產買賣契約書1紙（下稱系
    爭買賣契約書）（詳本院卷第8-11頁）。
  (二)簽約當時現場有訴外人許淑芬夫妻2人、訴外人戊○○、原
    告及其配偶、訴外人乙○○、被告及訴外人甲○○。而原告
    為永春不動產房屋仲介公司社頭加盟店之負責人，原告於系
    爭買賣契約書末頁之簽名跨越於見證人及仲介人欄位，並將
    其聯絡電話填寫於見證人欄位末端（詳本院卷第11頁）。
二、兩造爭執之事項
  (一)原告究為系爭房地之買賣之居間人或見證人？系爭買賣契約
    是否係經原告居間而成立？
  (二)兩造間有無成立居間契約？如有，兩造有無約定居間之報酬
    ？如兩造未約定居間報酬，原告可否依民法第566 條之「習
    慣」或「慣例」請求被告給付系爭房地售價4%之仲介報酬？
參、本院之判斷
一、本件原告主張：兩造間已成立居間契約，且系爭買賣契約亦
    係經原告居間而成立等語；惟為被告所否認，並以上開情詞
    置辯。經查：
  (一)按「稱居間者，謂當事人約定，一方為他方報告訂約之機會
    或為訂約之媒介，他方給付報酬之契約」；「當事人互相表
    示意思一致者，無論其為明示或默示，契約即為成立」。民
    法第565條及第153條第1項分別定有明文。復按「契約固須
    當事人互相表示意思一致始能成立，但所謂互相表示意思一
    致，並不限於當事人間直接為之，其由第三人為媒介而將各
    方互為之意思表示從中傳達因而獲致意思表示之一致者，仍
    不得謂契約並未成立」；「所謂默示之意思表示，係指依表
    意人之舉動或其他情事，足以間接推知其效果意思者而言，
    若單純之沉默，則除有特別情事，依社會觀念可認為一定意
    思表示者外，不得謂為默示之意思表示」。最高法院亦分別
    著有68年台上字第1504號判例及29年上字第762號判例可資
    參照。
  (二)原告主張：戊○○於被告與許淑芬就系爭房地簽約前一天（
    即98年7月5日），曾至被告家中向被告表示欲介紹買主向被
    告購買系爭房地，然而戊○○始終未表明原告的姓名，或其
    為原告之使用人；不過戊○○在被告家中洽談時，原告太太
    曾以手機與戊○○聯絡，戊○○也有把手機轉給被告與原告
    太太談話，原告太太有向被告表示她是「社頭永春」，故於
    簽約前一天，被告確實不知道有原告這個人等語；此亦為被
    告所不爭執，堪予認定。足見於被告與許淑芬簽約前一天，
    訴外人戊○○找被告洽談時，被告始終不知道原告其人，亦
    無從知悉訴外人戊○○為原告之使用人，至多亦僅知道有「
    社頭永春」這家仲介公司在處理系爭房地買賣之事。準此，
    尚難認於被告與許淑芬簽約前一天，原告有與被告就系爭房
    地成立居間契約。
  (三)再者，有關被告於98年7月6日就系爭房地與訴外人許淑芬簽
    訂系爭買賣契約時，原告有無表明其為被告之居間人，並為
    被告同意乙節，兩造爭執甚烈，說明如下：
    1.證人戊○○證稱：「（問：買賣當時，被告有無確認原告
      就是本件買賣雙方仲介人？）答：被告應該是有默認，因
      為現場只有原告一位仲介，而且原告在買賣契約書也有簽
      名」、「（問：你剛才說原告是仲介人，也說被告默認，
      被告到底有無說同意或好？）答：被告沒有明說，但原告
      當場有表明他是永春不動產的人」、「（問：當場原告有
      無出來談買賣的事情，幫買賣雙方搓合？）答：原告還是
      有講幾句話，但主要都是原告的太太及乙○○代書與被告
      在談的」、「（問：簽完約之後，被告有無就仲介費給付
      事項做何表示？）答：簽完約及參觀被告其他豪宅之後，
      我就去別處辦事，被告請丙○○打電話給我說要請我吃飯
      ，他說價格很好，他很高興……」等語。觀諸證人戊○○
      所證稱：「原告（於簽約）當場有表明他是永春不動產的
      人」等語，及原告所陳稱：簽約前一天，原告太太有以手
      機向被告表示她是「社頭永春」等語，則原告究係欲以原
      告名義或永春不動產公司名義，與被告訂立居間契約，即
      有疑義。況且衡諸被告於簽約後，只有宴請證人戊○○，
      並未邀約原告同行乙情，益證被告於主觀上並不知悉原告
      欲為被告就系爭房地之居間人。
    2.再者，證人乙○○證稱：「（問：請提示原證一之買賣契
      約書，其上第四頁有簽己○○的姓名，己○○在這裡簽名
      的意義為何？）答：己○○就是本件買賣的仲介人」、「
      （問：原告是仲介的身分有無經過被告的認同？）答：我
      有問到買賣雙方要否寫仲介費的問題，原告和被告都說不
      用記載，但也沒有告訴我本件是否要給付仲介費的問題，
      所以我不知道本件有無仲介費的問題」、「（問：賣方是
      否知道本件仲介是己○○？）答：應該知道，因為簽約後
      買賣雙方還有一些爭執，也是由原告出來協調，原告有在
      契約仲介人欄簽名，但我不知道他為何把電話寫在見證人
      欄」、「（問：你如何知道原告是本件買賣的仲介？）答
      ：一開始買方不知道有這棟房屋，是透過原告才知道並去
      買這棟房屋」、「（問：是許淑芬委託原告去處理的嗎？
      ）答：是」、「（問：在簽約當時，被告有無以任何言語
      或動作表示同意原告當仲介？）答：我無法回答」等語。
      觀諸證人乙○○之證詞，其雖先證稱：被告為系爭買賣之
      仲介人等語；隨即改稱：一開始買方許淑芬並不知道有系
      爭房地，是透過原告才知道並去購買系爭房地，是許淑芬
      委託原告去處理的等語；但對於在簽約當時，被告有無以
      任何言語或動作表示同意原告當其仲介乙節，則表示其無
      法回答。顯見依證人乙○○之證詞，僅能證明原告為買方
      許淑芬就系爭房地買賣之居間人，尚難證明原告亦為被告
      就系爭房地買賣之居間人。
    3.另證人即被告之友人甲○○證稱：「（問：原告在簽約當
      時在作何事？）答：我當時並不知道原告的身分，而且（
      他）坐在最旁邊」、「（問：當時有無談到仲介費由何人
      負擔，要如何付？）答：沒有。而且我一直認為除了我和
      被告之外，其他在場的人都是買方的人，而且原告也沒有
      介紹他是仲介，只有戊○○前一天有叫被告賣這棟房子」
      、「（問：當天代書有無問你們仲介費要否紀錄在契約內
      ？）答：我確定代書沒有問」、「（問：原告在簽約時為
      何在買賣契約書的見證人欄與仲介人欄間簽名？）答：原
      告本來坐在最旁邊，買賣雙方簽約完成之後，原告突然跑
      來簽在合約最下方，我當時也不懂原告簽名的意義」、「
      （問：簽完約離開現場之後，大家有無去吃飯或一起做什
      麼？）丙○○有約戊○○、被告和我一起去吃飯」等語。
      觀諸證人甲○○之證詞，可知於簽約前一天訴外人戊○○
      找被告洽談時，及被告與訴外人許淑芬簽訂系爭房地買賣
      契約時，證人甲○○均有在場；且證人甲○○於簽約前一
      天僅在場聽聞訴外人戊○○有叫被告出售系爭房地，而於
      簽約時亦以為除其與被告二人以外，其餘在場人員均為買
      方的人，並不知道原告為仲介身分等情。是依證人甲○○
      之證詞，亦僅能證明原告為買方許淑芬就系爭房地買賣之
      居間人，尚難證明原告亦為被告就系爭房地買賣之居間人
      。
    4.又依卷附系爭買賣契約書影本所示，原告於系爭買賣契約
      書末頁之簽名係跨越於見證人及仲介人欄位，並將其聯絡
      電話填寫於見證人欄位末端乙節，前已敘明。惟綜據上開
      證人戊○○、乙○○、甲○○等人之證詞，原告縱於系爭
      買賣契約書末頁跨越於見證人及仲介人欄位上簽名，至多
      亦僅能證明其為買方許淑芬就系爭房地買賣之居間人，要
      難遽以證明原告亦為被告就系爭房地買賣之居間人。
  (四)綜上各節，可見原告始終未曾以明示或默示之意思表示，向
    被告表示欲就系爭房地與被告成立居間契約，是兩造就系爭
    房地即無可能達成居間意思表示之一致。揆諸首揭民法規定
    及最高法院判例，應認兩造就系爭房地之居間契約並未成立
    ，則原告訴請被告給付居間報酬，自屬無據。
三、從而，原告先位主張依兩造間之居間契約約定，另備位主張
    依民法第566條規定，請求被告給付居間報酬1,520,000元，
    及自起訴狀繕本送達翌日起至清償日止，按年利率5%計算之
    利息，為無理由，應予駁回。至原告受敗訴判決，其假執行
    之聲請即失所依據，應併予駁回。
四、因本案事證已臻明確，兩造其餘主張陳述及所提之證據，與
    本院上開論斷無涉或無違，均毋庸再予審酌，併予敘明。
五、訴訟費用之依據：民事訴訟法第78條。
中    華    民    國    99    年     5    月     5    日
                  民事第三庭  法  官  許秀芬
以上正本係照原本作成
如對本判決上訴，須於判決送達後20日內向本院提出上訴狀。
中    華    民    國    99    年     5    月     5    日
                              書記官

司法院資訊處製作；財團法人民間司法改革基金會備份。
